【裁判字號】    96,簡上,85
【裁判日期】    971114
【裁判案由】    返還占有物
【裁判全文】
臺灣臺北地方法院民事判決              96年度簡上字第85號
上  訴  人  乙○○○
            丁○○○
            丙○○○
前列 3人共
同訴訟代理  吳麒律師
人
複  代理人  陳哲民律師
被  上訴人  甲○○
訴訟代理人  林文淵律師
上列當事人間請求返還占有物事件，上訴人對於民國95年12月1
日本院新店簡易庭94年度店簡字第2154號第一審判決提起上訴，
經本院於97年10月24日言詞辯論終結，判決如下：
    主      文
上訴駁回。
第二審訴訟費用由上訴人負擔。
    事實及理由
一、上訴人主張略以：
（一）伊等之父即訴外人鄭金圳於民國40餘年前購得坐落臺北縣
      深坑鄉○○○段深坑子小段111 地號（現已重測整編為12
      55地號）土地上之門牌號碼臺北縣深坑鄉○○街140 號房
      屋（門牌整編前為132 號，以下稱系爭原房屋）後，因該
      屋之空間不敷使用，鄭金圳遂向神明會天上聖母租用相連
      之同地段211 地號（現已重測整編為1248地號）土地，並
      在該土地上出資興建未辦保存登記之如附件土地複丈成果
      圖所示、面積77.27 平方公尺、門牌號碼臺北縣深坑鄉○○街142 號房屋（門牌整編前為132-1 號，以下稱系爭增
      建房屋）供全家居住之用，嗣鄭金圳於82年間將系爭原房
      屋及所坐落土地移轉登記予伊等之弟即訴外人庚○○。未
      料庚○○不務正業、不事生產，將系爭原房屋出售予被上
      訴人，鄭金圳因恐賴以棲身之系爭增建房屋亦遭庚○○擅
      自處分，遂於85年間至戶政事務所申請系爭增建房屋之門
      牌，並於87年11月間將系爭增建房屋贈與伊等，斯時鄭金
      圳即已將系爭增建房屋之事實上處分權及占有之事實一併
      移轉予伊等，而伊等之父母鄭金圳、鄭陳隨於90、91年間
      相繼過世後，上訴人丁○○○隨即於91年6 月間將戶籍遷
      入系爭增建房屋而取得事實上之管領力，同年12月又將其
      子黃肇斌之戶籍遷入，系爭增建房屋87、88年度之房屋稅
      、迄94年止之水電費亦均由伊等繳納，足見伊等確已取得
      系爭增建房屋之事實上處分權。
（二）詎被上訴人於94年年初時，未經伊等允許，無任何合法權
      源，竟私自破壞系爭增建房屋之門鎖後占有系爭增建房屋
      ，致伊等之占有遭到侵奪，被上訴人顯屬無權占有，迭經
      伊等向被上訴人請求返還，然被上訴人均未置理，伊等自
      得基於民法第962 條之規定請求被上訴人返還系爭增建房
      屋。
（三）被上訴人雖主張伊等之占有物返還請求權業已罹於時效，
      然訴外人鄭金圳於85年5 月24日以自己名義申請臺北縣深
      坑鄉○○街132-1 號之門牌，87年11月間將系爭增建房屋
      贈與伊等，被上訴人斯時未對系爭增建房屋有任何事實上
      管領力，被上訴人既係於94年年初擅自破壞系爭增建房屋
      之門鎖後占有系爭增建房屋，斯時伊等對系爭增建房屋之
      占有始遭到侵奪，伊等於94年10月間即提起本件訴訟，自
      尚未罹於1 年之時效。爰依民法第962 條之規定訴請被上
      訴人應將系爭增建房屋返還予上訴人等語。
二、被上訴人則略以：
（一）上訴人等雖主張系爭增建房屋為渠等父親鄭金圳出資所興
      建，然未能舉證以實其說，不足採信。且系爭增建房屋與
      系爭原房屋使用共同壁，加建在系爭原房屋上，並利用系
      爭原房屋之門戶出入，且作為系爭原房屋之浴廁使用，不
      具構造上及使用上之獨立性，已因添附而歸系爭原房屋之
      所有權人所有，並非鄭金圳所有。
（二）系爭增建房屋從未曾交付予上訴人等，縱使上訴人等確有
      繳交系爭增建房屋87、88年度之房屋稅金及水電費，上訴
      人丁○○○並將伊及其子之戶籍遷入系爭增建房屋，惟此
      均與系爭增建房屋事實上有無交付上訴人等占有乙節無關
      ，渠等並非系爭增建房屋之所有人，亦從未取得該屋之事
      實上處分權。
（三）系爭增建房屋自訴外人庚○○交付伊，而伊於85年1 月1
      日出租予訴外人李傳億起，伊即占有系爭增建房屋，上訴
      人等於94年10月6 日始依民法第962 條規定提起本件訴訟
      ，其請求權已罹於1 年之時效。退步言之，縱如上訴人等
      所主張，訴外人庚○○於90、91年間其父鄭金圳、其母鄭
      陳隨相繼過世後搬離時，伊始占有系爭增建房屋，則自斯
      時起算至上訴人等於94年10月6 日提起本件訴訟時，亦已
      逾1 年，伊自得主張時效抗辯等語，資為抗辯。
三、本件經原審判決駁回上訴人之訴，上訴人不服提起上訴，上
    訴聲明為：（一）原判決廢棄；（二）被上訴人應將系爭增
    建房屋返還予上訴人。被上訴人則答辯聲明：上訴駁回。
四、兩造不爭執事項：
（一）訴外人鄭金圳於82年間將系爭原房屋及所坐落土地移轉登
      記予訴外人庚○○，庚○○於84年9 月12日與被上訴人簽
      訂不動產買賣契約書，將系爭原房屋出售予被上訴人。
（二）系爭增建房屋現為被上訴人所占有。
五、本件之爭點為：
（一）上訴人等對於系爭房屋有無事實上之管領力？
（二）若有，上訴人等之占有物返還請求權是否已罹於時效？
六、本院得心證之理由：
（一）關於上訴人等對於系爭房屋有無事實上管領力之部分：
    1.按當事人主張有利於己之事實者，就其事實有舉證之責任
      ，民事訴訟法第277 條前段定有明文；次按對於物有事實
      上管領之力者，為占有人；占有人，其占有被侵奪者，得
      請求返還其占有物，民法第940 條、第962 條前段分別定
      有明文，可知以占有被侵奪為原因請求返還占有物，惟占
      有人始得為之。所謂占有人，係指對於物有事實上管領之
      力者，否則，即使對於占有物有合法之權源，亦不能本於
      占有請求返還（參照最高法院64年台上字第2026號判例意
      旨）。又所謂對於物有事實上管領之力，指對於物已有確
      定及繼續之支配關係，或者已立於得排除他人干涉之狀態
      者，均可謂對於物已有事實上之管領力（參照最高法院95
      年度台上字第1124號判決意旨）。
    2.經查，上訴人等雖主張渠等於訴外人鄭金圳於87年11月間
      將系爭增建房屋贈與伊等時，伊等即取得系爭增建房屋之
      占有云云，然為被上訴人所否認，而證人戊○○雖證稱：
      伊所住的房子距離系爭房屋大約5 、6 間房子的距離，伊
      曾見過丁○○○在她父母過世後常回去，最近一次是在95
      年年初時，但她並沒有住在系爭房屋等語（見本院卷第55
      頁反面）；證人己○○證稱：伊是上訴人的哥哥，伊就住
      在離系爭房屋不遠的地方，因為系爭房屋內還有祖先的牌
      位，所以伊看過上訴人3 人常回去燒香，上訴人3 人都有
      自己的房子，她們並沒有東西放在系爭房屋內等語（見本
      院卷第56頁），是依證人戊○○、己○○之證詞，充其量
      僅能證明上訴人於父母過世後，因系爭增建房屋內尚留有
      祖先牌位，故曾多次返回該屋內燒香，惟尚難因此即認上
      訴人確自87年11月間起即占有使用系爭增建房屋。再者，
      上訴人乙○○○自承：伊在48年左右出嫁，因而搬出系爭
      原房屋，系爭增建房屋是在伊出嫁後才興建，伊搬走時，
      只有平常很少穿的衣服留在屋內，伊其他物品大部分都已
      搬走，伊並沒有系爭增建房屋的鑰匙，自伊父母過世後，
      伊有時會回去燒香，因為祖先牌位還在裡面，伊都是從系
      爭增建房屋後方的門進出，那個門平常沒有鎖，只是用沙
      發擋住而已等語（見本院卷第338 頁）；上訴人丁○○○
      自承：伊在小時候就給伊舅舅當女兒，所以伊不曾住在系
      爭房屋內，伊沒有系爭房屋的鑰匙，在伊父母過世後，伊
      有空就會回去看看，因為屋子裡有神明桌，因為後面的門
      並沒有上鎖，只是用竹子擋住而已，所以伊可以直接從那
      個門進出等語（見本院卷第339 頁正面）；上訴人丙○○○自承：伊是53年結婚才搬離系爭原房屋，系爭增建房屋
      大約是86年左右增建，伊有留一些平常穿的衣服在該屋內
      ，至於房屋內的家電、家具是上訴人買給父母用的，所以
      就沒有搬走，父母過世後，伊都是由後方的鐵門進出，因
      為那個門的鎖壞掉，所以伊可以進出，又因為伊母後來心
      肌梗塞，所以伊從70幾年間起幾乎每個禮拜都會回去一次
      幫伊母親拿藥等語（見本院卷第339 頁反面），證人庚○○證稱：上訴人3 人從來不曾居住使用系爭增建房屋，她
      們只是偶爾會回來看父母，她們回來看父母時也不曾住過
      ，屋內也沒有她們個人的物品，她們也沒有房子的鑰匙等
      語（見本院卷第31 2頁正面），本院綜合上情，認上訴人
      丁○○○既從未曾居住使用系爭原房屋及系爭增建房屋，
      上訴人乙○○○、丙○○○則分別於48年及53年間即因結
      婚而搬離系爭原房屋，縱使上訴人丙○○○確自70幾年間
      起每週均會返回系爭增建房屋幫訴外人鄭陳隨拿藥，直至
      鄭陳隨過世為止，上訴人於渠等父母鄭金圳、鄭陳隨過世
      後，確曾多次至系爭增建房屋內祭拜祖先，然渠等既另住
      他處，僅有時為協助訴外人鄭陳隨拿藥及祭拜仍置於屋內
      之祖先牌位始返回系爭增建房屋，且渠等自承並未持有系
      爭增建房屋之鑰匙，係經由系爭增建房屋後方未鎖之鐵門
      進出系爭增建房屋，憑此實難認渠等對系爭增建房屋已有
      確定及繼續之支配關係，或已立於得排除他人干涉之狀態
      。至上訴人主張上訴人丁○○○於91年間將伊及其子黃肇
      斌之戶籍遷入系爭增建房屋，上訴人並繳交系爭增建房屋
      87、88年度之房屋稅、迄94年止之水電費一節，縱然屬實
      ，亦與上訴人就系爭增建房屋是否已有確定及繼續之支配
      關係，或已立於得排除他人干涉之狀態無涉，是難認上訴
      人對系爭增建房屋有何事實上之管領力。
    3.綜上，上訴人既無法舉證證明渠等自87年11月間起即取得
      系爭增建房屋之占有，揆諸前開說明，上訴人主張被上訴
      人侵奪渠等對系爭增建房屋之占有，即屬無據。
七、從而，上訴人基於民法第962 條之規定，請求被上訴人將系
    爭增建房屋返還予上訴人，為無理由，不應准許。原審為上
    訴人敗訴之判決，理由雖有不同，結論並無二致，仍應予以
    維持。上訴意旨指摘原判決不當，求予廢棄改判，為無理由
    ，應予駁回其上訴。
八、本件事證已臻明確，兩造其餘主張、陳述及所提之證據，及
    上訴人之占有物返還請求權是否已罹於時效，經審酌後本院
    認與判決結果不生影響，爰不一一論述，附此敘明。
九、據上論結，本件上訴為無理由。依民事訴訟法第436 條之1
    第3 項、第449 條第1 項、第78條、第85條第1 項前段，判
    決如主文。
中    華    民    國    97    年    11    月    14    日
                  民事第一庭審判長法  官  李昆曄
                                  法  官  文衍正
                                  法  官  蔡和憲
以上正本係照原本作成。
本判決不得上訴。
中    華    民    國    97    年    11    月    14    日
                                  書記官  巫玉媛


司法院資訊處製作；財團法人民間司法改革基金會備份。
